臺灣板橋地方法院民事判決　　　　　 　95年度重訴字第435號
原　　　告　乙○○
訴訟代理人　易定芳律師
複　代理人　丙○○
被　　　告　甲○○
訴訟代理人　沈濟民律師
複　代理人　蔡信章律師
上列當事人間請求塗銷抵押權事件，經本院於民國96年5月24日
言詞辯論終結，判決如下：
    主  文
原告之訴駁回。
訴訟費用由原告負擔。
    事實及理由
一、原告主張：坐落臺北縣三重市○○段1216地號及1284地號面
    積各3004.18 平方公尺及279.80平方公尺土地，權利範圍各
    4 分之1 （下稱系爭二筆土地），原所有權人為原告之母林
    姿碧，並於民國85年7 月26日以85年重登字第032256號收件
    共同設定債權額新臺幣（下同）2,500 萬元之抵押權（下爭
    系爭抵押權）予被告，設定義務人為林姿碧，債務人為李德
    銍，存續期間自85年7 月12日至88年7 月11日止。嗣原告之
    母林姿碧於95年2 月14日死亡，由原告於95年8 月9 日繼承
    登記為所有權人。本件抵押權設定存續期間業於88年7 月11
    日屆滿，且並無債權存在。又依登記謄本所載，系爭二筆土
    地於90年2 月14日遭被告查封，又於93年3 月1 日撤銷查封
    登記，似已因清償而為塗銷查封，被告自應將系爭土地上之
    抵押權設定登記予已塗銷等語。並聲明：被告應將原告所有
    坐落臺北縣三重市○○段1216及1284地號土地二筆，權利範
    圍各4 分之1 ，以被告甲○○為權利人，設定義務人為林姿
    碧，債務人為李德銍，於85年重登字第032256號收件，85年
    7 月26日所為債權額2,500 萬元，存續期間自85年7 月12日
    至88年7 月11日止之抵押權設定登記予以塗銷。
二、被告則以：
（一）本件原告被繼承人林姿碧當年所設定系爭抵押權並非本金
      最高限額抵押權，而係一般債權額抵押權，其上所登記之
      存續期間，在法律上不具任何意義。
（二）被告與系爭抵押權所擔保之債務人李德銍，曾於83年11月
      18日簽訂土地買賣契約，由被告向債務人李德銍買受坐落
      新竹市○○段第507 地號面積約3700坪土地，總價約定1
      億5,550 萬元，簽約時被告即給付債務人李德銍訂金
      1,250 萬元，當時雙方約定若債務人李德銍於83年12月31
      日前無法履約時，被告得不待催告，逕行解除該買賣契約
      ，債務人應將所收受訂金加倍返還被告，且為擔保上開訂
      金之加倍返還，債務人李德銍應開立二倍金額之本票給予
      被告。其後債務人李德銍果真無法履約，因此被告自84年
      1 月1 日起即對債務人李德銍有訂金1,250 萬元之返還請
      求權及因債務人李德銍違約而得另行請求給付一倍1,250
      萬元之請求權，以及作為擔保上開請求權之2,500 萬元之
      本票債權請求權併合存在，被告亦於84年2 月聲請本票強
      制執行之裁定，於84年4 月10日確定。又被告確曾於90年
      初對原告之被繼承人林姿碧聲請就系爭土地為拍賣抵押物
      之強制執行，當時被告原欲承受系爭土地，惟因鑑價結果
      須繳納700 萬元之土地增值稅，而被告當時並無資力，遂
      撤回強制執行之聲請，是被告對債務人李德銍確有債權存
      在，且上開債權並未因清償而消滅。
（三）查本件系爭不動產買賣訂金返還請求權及違約金加倍返還
      請求權，其得請求之起算點皆為84年1 月1 日開始，故依
      民法125 條、128 條規定，尚未罹於消滅時效，原告之請
      求不能成立等語，資為抗辯。並聲明駁回原告之訴。
三、兩造不爭執之事實
（一）系爭二筆土地於民國85年7 月26日以85年重登字第03225
      6 號收件，共同設定債權額2,500 萬元之抵押權登記予被
      告，設定義務人為原告之母林姿碧，債務人為李德銍，登
      記存續期間自85年7 月12日至88年7 月11日止。
（二）原告之母林姿碧於95年2 月14日死亡，原告於95年8 月9
      日繼承登記為系爭二筆土地之所有權人。
（三）系爭二筆土地曾於90年2 月14日遭被告查封，又於93年3
      月1日 撤銷查封登記。
四、得心證之理由
（一）按當事人主張有利於己之事實者，就其事實有舉證責任，
      民事訴訟法第277 條定有明文。又按主張法律關係存在之
      當事人，須就該法律關係發生所須之特別要件，負舉證責
      任（最高法院48年台上字第824 號判例意旨參照）。而事
      實為法律關係發生之特別要件者，在消極確認之訴應由被
      告就其存在負舉證之責任，在其他之訴應由原告就其存在
      負舉證之責（司法院院字第2269號解釋意旨參照），此為
      一般確認法律關係不存在之訴舉證責任分配之原則。本件
      原告起訴主張系爭抵押權所擔保之債權不存在，請求塗銷
      系爭抵押權登記，被告則抗辯被告對系爭抵押債務人李德
      銍確有債權存在，依上開說明，自應由原告就債權存在之
      事實負舉證之責任。查被告與系爭抵押債務人李德銍曾於
      83年11月18日簽訂土地買賣契約，由被告向債務人李德銍
      買受坐落新竹市○○段第507 地號面積約3700坪土地，總
      價約定1 億5,550 萬元，被告並先給付債務人李德銍訂金
      1,250 萬元，而為擔保上開訂金之加倍返還，債務人李德
      銍則開立二倍金額之本票給予被告。嗣因債務人李德銍無
      法如期履約，違反土地買賣契約之約定，故被告得向債務
      人李德銍請求加倍返還定金2,500 萬元，及給付同額票款
      之事實，業經被告提出買賣契約書、律師函、本票裁定及
      確定證明書各1 件之影本為證，且為原告所不爭執，被告
      抗辯其對抵押債務人李德銍有前開債權存在之事實，堪信
      為真實。
（二）原告雖主張依系爭土地之登記謄本所載，系爭二筆土地曾
      於90年2 月14日遭被告查封，又於93年3 月1 日撤銷查封
      登記，似係因抵押債權已受清償而為塗銷查封云云，惟查
      被告曾於90年間初對原告之被繼承人林姿碧聲請就系爭土
      地為拍賣抵押物之強制執行，因無人應買，而欲承受系爭
      土地，唯依鑑價結果，須繳納700 萬元之土地增值稅，被
      告不願繳納，乃撤回強制執行之聲請等情，業經被告提出
      本院民事執行處通知影本2 份、撤回執行聲請狀影本1 份
      為證，堪信屬實，是系爭二筆土地於90年2 月14日遭被告
      查封，並於93年3 月1 日撤銷查封登記之原因，顯非因抵
      押債權已受清償所致。此外，原告並未提出其他證據證明
      系爭抵押權擔保之債權確因清償而消滅，原告主張系爭抵
      押債權已受清償云云，自無可採。
（三）次按一般抵押權登記實務上固常有存續期間一項，但實則
      抵押權係以擔保債務之清償為目的，從屬於擔保債權而存
      在，在該債權未消滅前為擔保之抵押權並不因抵押權存續
      期間屆滿而當然消滅，故抵押權存續期間之約定與登記，
      在法律上原不具任何意義（最高法院87年度台上字第727
      號、86年度台上字第1495號判決意旨參照）。原告主張爭
      抵押權設定存續期間已於88年7 月11日屆滿，據以請求塗
      銷云云，自無可採。
五、綜上所述，本件被告對抵押債務人李德銍確有加倍返還定金
    債權及本票債權2,500 萬元存在，且迄未獲清償。原告以系
    爭抵押權擔保之債權不存在及抵押權存續期間屆滿為由，請
    求被告塗銷系爭抵押權登記，自無理由，應予駁回。
六、本件事證已臻明確，兩造其餘主張、陳述及所提證據，經審
    酌與本院前揭判斷不生影響，毋庸再予審酌，併此敘明。
七、訴訟費用負擔之依據：依民事訴訟法第78條。
中　　華　　民　　國　　96　　年　　6   　月　　7 　　日
                  民事第三庭    法　官　許月珍
以上正本證明與原本無異
如對本判決上訴，應於收受判決後20日內對本院提出上訴狀
中　　華　　民　　國　　96　　年　　6 　　月　　7 　　日
                                書記官  劉昌明
